【裁判字號】    88,上易,151
【裁判日期】    890426
【裁判案由】    清償債務
【裁判全文】
臺灣高等法院高雄分院民事判決  八十八年度上易字第一五一號
      上  訴  人  丁○○
                  戊○○
                  丙  ○
      被  上訴人  板信商業銀行股份有限公司
      法定代理人  乙○○
      訴訟代理人  甲○○
右當事人間清償債務事件，上訴人對於中華民國八十八年十一月一日臺灣高雄地方法
院八十七年訴字第二○一四號第一審判決提起上訴，本院判決如左：
      主      文
上訴駁回。
第二審訴訟費用由上訴人連帶負擔。
      事      實
甲、上訴人部分：
  一、聲明：求為判決：
    (一)原判決廢棄。
    (二)駁回被上訴人第一審之訴。
    (三)第一、二審訴訟費用由被上訴人負擔。
  二、陳述：除與原判決書記載相同者，予以引用外，補稱：
    上訴人雖有於對保書上親自簽名，但依該對保書之性質，僅係對借款人借款以後
    應遵守授信約定之規定，但對保後並不一定要借款，且授信約定書上並無提及授
    權第三者在借據上簽名或填寫金額，上訴人亦無特別授權，況且對保書皆由上訴
    人等親自簽名，為何借據不讓上訴人親自簽名，被上訴人不無與徐永宗勾串之嫌
    。
乙、被上訴人部分：
  一、聲明：求為判決：
    (一)上訴駁回。
    (二)上訴費用由上訴人等負擔。
  二、陳述：除與原判決書記載相同者，予以引用外，補稱：
    (一)由上訴人等簽予被上訴人之授信約定書第二條之規定，足見上訴人等已有以授
      信約定書印鑑欄所載印鑑代替簽名之意思，否則自當於該欄留存簽名之式樣以
      供被上訴人核對。系爭借據中上訴人等所蓋用之印章既均與前開授信約定書中
      留存者相同，故依民法第三條及授信約定書之規定，系爭借據中上訴人等之印
      章，已與簽名生同等之效力。
    (二)依現行銀行實務，借款人及保證人如已於授信約定書上簽名及蓋章，則放款借
      據中亦得基於代理之法理，委由第三人持原留存於授信約定書式樣之印鑑，於
      放款借據上代為蓋章，況於本案中，上訴人等對於系爭借據上蓋用印鑑之式樣
      之真正亦不爭執。
    (三)至於上訴人所稱被上訴人扣留存摺一事，係上訴人片面之詞，應由上訴人負舉
      證責任。
      理      由
一、被上訴人主張：上訴人與另一原審被告徐永宗分別為借款人及連帶保證人，於八
    十三年八月三日向被上訴人之前身保證責任高雄市第五信用合作社（下稱五信，
    其已將全部營業及資產、負債讓與保證責任台北縣板橋信用合作社，並改制為被
    上訴人）借款新台幣（下同）三百十萬元，約定利息按年息百分之八‧八加碼年
    息百分之一‧七計算，如遇被上訴人基本放款利率調整時隨同調整，並約定自八
    十三年八月三日起至八十四年八月三日止，利息按月計付，並約定到期如數清償
    ，如未按期履行，則喪失期限利益，全部債務視為到期，除按約定利率計算遲延
    利息外，其逾期清償在六個月以內者，按上開利率百分之十，逾期超過六個月以
    上者，其超過六個月部分，按上開利率百分之二十計算違約金，上訴人丁○○、
    丙○並提供其所有不動產設定抵押權予被上訴人。詎上訴人自八十五年一月三十
    日起即未依約清償，依約已喪失期限利益，全部債務視同到期，經以聲請拍賣抵
    押物經由強制執行程序受償之數額為核算結果，尚有七十萬九千五百四十八元未
    受清償，爰依消費借貸及連帶保證之法律關係，求為命上訴人連帶給付七十萬九
    千五百四十八元，及其利息並違約金之判決（另一原審被告徐永宗部分，已經確
    定）。
二、上訴人則以渠等僅在授信約定書上簽名蓋章，並未在借據上簽名，而印章為徐永
    宗所盜蓋；又雖然三百十萬元有匯入上訴人丁○○帳戶，但並非上訴人所提領，
    實際上乃徐永宗與被上訴人承辦人員勾結超貸，此由被上訴人承辦人遲不交還存
    摺即知有意隱瞞該事實，被上訴人請求上訴人與徐永宗連帶給付七十萬九千五百
    四十八元，為無理由等語，資為抗辯。
三、本件被上訴人主張上訴人與徐永宗分別為借款人及連帶保證人，於八十三年八月
    三日與五信簽訂授信約定書，上訴人丙○、戊○○及徐永宗均同意就借款人丁○
    ○對被上訴人所負之一切債務負連帶清償之責等情，業據被上訴人提出授信約定
    書四件為證；又上訴人丁○○曾向被上訴人申請借款三百十萬元，借款用途為購
    屋，連帶保證人載為丙○、戊○○及徐永宗，被上訴人已將上開借款匯入借款人
    丁○○帳戶一情，亦據被上訴人提出借款申請書一件、印鑑證明二件、存摺交易
    明細表影本四件、借款人存款印鑑卡影本一件、取款憑條影本二件、轉帳收入傳
    票影本二件為證，並為被告所不爭執，均堪信為真實。
四、茲本件所應審究者，乃係：(一)系爭借據縱未令債務人親自簽名，僅蓋印鑑章於上
    ，是否影響其效力？(二)上訴人抗辯被上訴人承辦人員與徐永宗勾結超貸，盜蓋上
    訴人之印鑑，能否舉證證明之？經查：
  (一)被告丁○○、丙○、戊○○雖辯稱：未在借據上簽名，借據上之印鑑章係徐永宗
    所盜蓋等語。惟查銀行業者之擔保放款，原無須借款人或連帶保證人本人親自在
    借據上簽名申辦放款，倘借款人與連帶保證人向銀行辦理借款時，已親自於授信
    約定書上簽名及留存印鑑，嗣有關於放款借據，除可由借款人或連帶保證人親簽
    或蓋章外，亦得基於代理之法則，委由第三人持留存印鑑，則嗣後有關放款借據
    ，不以本人親簽及蓋印鑑章為必要，亦得由第三人基於代理之法理，委由第三人
    持原留印鑑於放款借據上代為蓋章，此乃現行銀行實務之通例，業據被上訴人提
    出財政部金融局書函一件、高雄市銀行商業同業工會函一件證明屬實。上訴人既
    無法證明印鑑遭他人盜蓋，如前所述，上訴人等自應負擔借款人及連帶保證人之
    責。
  (二)上訴人雖又辯稱：三百十萬元固有匯入丁○○帳戶，但實際上該款項亦非上訴人
    丁○○、丙○、戊○○所領走，因存摺遭被上訴人承辦人員扣留等語。惟查上訴
    人丁○○、丙○、戊○○等人告訴徐永宗與被上訴人承辦人員偽造文書等案件，
    雖經台灣高雄地方法院檢察署檢察官以八十六年偵字第二０三二五號起訴在案，
    惟嗣經原審法院判決無罪在案，有該院八十七年訴字第一一一七號刑事判決影本
    在卷可稽，而上訴人丁○○、丙○、戊○○始終未能提出存摺遭被上訴人承辦人
    員扣留之積極證據以供審酌；矧以存款戶開戶後，本應自行妥適保管存摺及印鑑
    ，以免遭他人冒領，乃一般人應具備之常識，而本件貸款金額龐大，衡諸常情，
    諒難諉為不知；況貸款金額早經提領，金融機關益無扣留存摺之理由，上訴人上
    開抗辯，顯與常理有違，自不足採。
  (三)上訴人丁○○、丙○、戊○○雖又辯稱：徐永宗遊說其從三信轉至五信，均為借
    貸五千萬元，徐永宗勾結被上訴人承辦人員將借款額度提高至一億元等語。惟查
    欲向金融機構辦理不動產抵押借貸，除須委請代書辦理而須支出代書費用外，尚
    有設定規費，倘向五信所貸之款項同於三信，在未能實際取得更多資金下，豈有
    平白花費代書費及設定規費之理？依常理言，係欲向五信借貸較高額度，始有向
    五信貸款之必要，上訴人上開抗辯，亦不足採。
五、綜據上述，本件上訴人丁○○為借款人，上訴人丙○、戊○○與徐永宗為連帶保
    證人，於向被上訴人借得三百十萬元之款項後，到期未為清償，依約已喪失期限
    利益，全部債務視為到期，經被上訴人以聲請拍賣抵押物經由強制執行程序受償
    之數額為核算結果，尚有七十萬九千五百四十八元未受清償，已如前述，從而，
    被上訴人本於消費借貸及連帶保證之法律關係，請求上訴人連帶給付上開未受清
    償之借款七十萬九千五百四十八元，及自八十七年四月八日起至清償日止，按年
    息百分之十‧五計算之利息，並自同日起至清償日止，其逾期在六個月以內者，
    按上開利率百分之十，逾期在六個月以上者，其超過六個月部分，按上開利率百
    分之二十計算之違約金，即屬正當，應予准許，原審據此為上訴人敗訴判決，並
    無違誤，上訴意旨求予廢棄改判，非有理由，應予駁回。
六、據上論結：本件上訴為無理由，合依民事訴訟法第四百四十九條第一項、第八十
    五條第二項，判決如主文。
中      華      民      國    八十九    年      四      月    二十六    日
                                      臺灣高等法院高雄分院民事第三庭
~B1審判長法官  王憲義
~B2法      官  張明振
~B3法      官  賴玉山
右為正本係照原本作成。
不得上訴。
中      華      民      國    八十九    年      三      月    二十八    日
~B法院書記官  邱麗莉
                                                                     Ｊ


司法院資訊處製作；財團法人民間司法改革基金會備份。
